臺灣高等法院民事判決
                                       108年度上字第22號
上  訴  人  銘將開發股份有限公司

法定代理人  彭乾業  
訴訟代理人  林恩宇律師
被 上訴 人  杜珠治即杜若華（即杜瑞奎之法定繼承人）  


法定代理人  庄温敬  
被上訴人兼
上  1   人
訴訟代理人  李銘碩（即杜瑞奎之法定繼承人）

複 代理 人  卓品介律師
            楊政達律師
            蔡松均律師
被 上訴 人  李佳美（即杜瑞奎之法定繼承人）


            李佳霙（即杜瑞奎之法定繼承人）

            李佳穗（即杜瑞奎之法定繼承人）

            李佳蓉（即杜瑞奎之法定繼承人）

            李佳純（即杜瑞奎之法定繼承人）

上  6   人
訴訟代理人  卓品介律師
            楊政達律師
            蔡松均律師
被 上訴 人  李明聰  

上列當事人間請求履行合建契約事件，上訴人對於中華民國107
年11月7日臺灣臺北地方法院106年度訴字第2640號第一審判決提
起上訴，本院於108年6月11日言詞辯論終結，判決如下：
    主      文
上訴駁回。
第二審訴訟費用由上訴人負擔。   
    事實及理由
甲、程序方面：
一、按不變更訴訟標的，而補充或更正事實上或法律上之陳述者
    ，非為訴之變更或追加，民事訴訟法第256 條定有明文。上
    訴人於原審起訴請求：被上訴人李銘碩、李佳美、李佳霙、
    李佳穗、李佳蓉、李佳純、杜珠治（下稱李銘碩等7 人）、
    李明聰應就坐落臺北市士林區天母段三小段71、72、73、79
    、80、90之1（權利範圍均全部）、78地號（權利範圍2分之
    1 ），面積計4431平方公尺土地（下合稱系爭土地）出具土
    地使用權同意書予上訴人。嗣於本院審理時就出具土地使用
    權同意書之內容，補充陳述：被上訴人應就系爭土地出具申
    請變更建築執照及雜項執照之土地使用權同意書予上訴人（
    見本院卷第418 頁），經核屬法律上陳述之補充，合先敘明
    。
二、被上訴人李明聰經合法通知，未於言詞辯論期日到場，核無
    民事訴訟法第386 條各款所列情形，爰依上訴人之聲請，由
    其一造辯論而為判決。
乙、實體方面：
一、上訴人主張：被上訴人之被繼承人杜瑞奎於民國91年6 月28
    日將系爭土地出售予訴外人余嘉男，並簽訂土地買賣契約書
    （下稱系爭買賣契約）及土地買賣附帶履行同意書（下稱系
    爭履行書）。依系爭履行書第3 條約定雙方同意簽訂合建契
    約做為履行保證，如杜瑞奎違約，則由余嘉男或其指定或轉
    讓之第三人履行合建契約，並簽訂同意書（下稱系爭同意書
    ）約定倘系爭買賣契約無法完成，則系爭履行書視同獨立主
    約，雙方可依系爭買賣契約或合建契約內容請求履行，另於
    同日再簽訂房屋合建契約書（下稱系爭合建契約），約定杜
    瑞奎同意提供系爭土地予余嘉男使用。嗣余嘉男請求杜瑞奎
    履約移轉系爭土地所有權遭拒，復於92年6月2日與伊簽訂合
    建契約讓渡證明書（下稱系爭讓渡書），將系爭合建契約之
    權利轉讓予伊，余嘉男與伊分別於92年7月4日、103年7月25
    日依民法第297 條規定通知杜瑞奎，已發生債權讓與效力。
    杜瑞奎於104年3月16日死亡，被上訴人為其繼承人或輾轉繼
    承人，伊自得請求被上訴人履行系爭合建契約，出具系爭土
    地使用同意書等情。爰依繼承、系爭讓渡書、系爭同意書第
    4條、系爭合建契約第1條及債權讓與之法律關係，求為命被
    上訴人應就系爭土地出具申請變更建築執照及雜項執照之土
    地使用權同意書予上訴人之判決。
二、李銘碩等7 人則以：余嘉男與杜瑞奎間請求所有權移轉登記
    事件（下稱另件），經本院97年度重上更㈠字第53號確定判
    決（下稱53號確定判決）認定雙方就系爭買賣契約意思表示
    不合致，余嘉男於另件並自認系爭買賣契約之附件為道路使
    用同意書及系爭合建契約，系爭買賣契約既不成立，則系爭
    合建契約、系爭履行書、系爭同意書等從契約，均失所附麗
    。系爭讓渡書僅約定余嘉男將系爭合建契約之權利義務讓與
    上訴人，不包括其他；且系爭讓渡書性質非債權讓與，應屬
    契約承擔，上訴人未取得杜瑞奎或被上訴人同意，亦不得執
    系爭同意書或系爭合建契約訴請伊等履約等語，資為抗辯。
三、被上訴人李明聰未於本院準備程序及言詞辯論期日到場，僅
    於原審具狀表示：伊已於104年7月27日為拋棄繼承訴外人李
    杜少華遺產之意思表示，經原法院以104 年度司繼字第1115
    號准予備查等語，資為抗辯。
四、原審為上訴人全部敗訴之判決，上訴人不服，提起上訴，其
    聲明：㈠原判決廢棄。㈡被上訴人應就系爭土地出具申請變更
    建築執照及雜項執照之土地使用權同意書予上訴人。李銘碩
    等7人均答辯聲明：上訴駁回。
五、下列事項為兩造不爭執，應可信為真實（見本院卷第196 頁
    ）：
  ㈠余嘉男與上訴人於92年6月2日簽訂系爭讓渡書，將其與杜瑞
    奎簽訂系爭合建契約讓給上訴人全權自由行使其權利與義務
    。
  ㈡杜瑞奎於103 年1月2日將系爭土地信託登記予兆豐銀行，嗣
    因委託人及原受益人杜瑞奎死亡，由李銘碩以次6 人申請信
    託內容變更，並於106年5月31日辦竣登記。
  ㈢杜瑞奎於104年3月16日死亡，無第一、二順位繼承人，故由
    第三順位繼承人即杜珠治、李杜少華繼承其遺產；嗣李杜少
    華於104年6月29日死亡，李銘碩、李佳美、李佳霙、李佳穗
    、李佳蓉、李佳純、李明聰等7 人為李杜少華之法定繼承人
    。
  ㈣李明聰於104年7月27日向原法院為拋棄繼承之意思表示，經
    該院以104年7月31日104 年度司繼字第1115號函准予備查。
六、兩造之爭點如下：
  ㈠余嘉男與杜瑞奎間簽訂之系爭買賣契約、系爭合建契約、系
    爭履行書、系爭同意書等契約是否成立？
  ㈡上訴人與余嘉男於92年6月2日簽訂之系爭讓渡書，係屬債權
    讓與或契約承擔？是否未得杜瑞奎或被上訴人之同意而對其
    等不生效力？
  ㈢上訴人依系爭同意書及債權讓與法律關係，請求被上訴人就
    系爭土地出具使用同意書，有無理由？
七、茲就兩造之爭點，說明本院之判斷如下：
  ㈠余嘉男與杜瑞奎間簽訂之主契約即系爭買賣契約因意思表示
    不合致而不成立，系爭履行書、系爭合建契約均為系爭買賣
    契約之從契約，亦失所附麗而不成立：
  ⒈按當事人締結不動產買賣之債權契約，固非要式行為，惟對
    於契約必要之點意思必須一致。買賣契約以價金及標的物為
    其要素，價金及標的物，自屬買賣契約必要之點，苟當事人
    對此兩者意思未能一致，其契約即難謂已成立（最高法院93
    年度台上字第441 號裁判要旨參照）。當事人對於契約必要
    之點必須意思一致，契約始能立。所謂必要之點通常固指契
    約之要素，但對於契約之常素或偶素，當事人之意思如特別
    注重時，該常素或偶素亦可成為必要之點。又民事訴訟如係
    由原告主張權利者，應先由原告負舉證之責，若原告先不能
    舉證，以證實自己主張之事實為真實，則被告就其抗辯事實
    即令不能舉證，或其所舉證據尚有疵累，亦應駁回原告之請
    求（最高法院17年上字第917 號判例參照）。
  ⒉杜瑞奎於另件第一審、更審後第二審程序均自認系爭買賣契
    約、系爭合建契約、系爭履行書上簽名真正（見臺灣士林地
    方法院92年度重訴字第301號卷【下稱301號卷】㈥第29至30
    頁、本院97年度重上更㈠字第53號卷【下稱53號卷】㈠第103
    頁、本院卷第211至215頁）。李銘碩等7人否認系爭買賣契
    約、系爭合建契約、系爭履行書之真正，固無可採。惟：
  ⑴杜瑞奎與余嘉男於另件均不爭執系爭買賣契約至少1式4份（
    見原審卷㈠第83頁、本院卷第219 頁），依杜瑞奎於另件提
    出系爭買賣契約3份，其中2份契約書第6條第2項係記載：「
    第六條：特約事項…㈡乙方（指杜瑞奎）以乙方名義為起造人
    ，於本件買賣土地上領有台北市政府核發之建字第209 等建
    築執照，有效期限至民國玖拾貳年拾壹月拾伍日，乙方同意
    於甲方（指余嘉男）付第二次款時無償轉讓甲方同時變更起
    造人名義給甲方或其指定之人，但其建築師設計費用則由甲
    方變更起造人名義後，補貼乙方新台幣（空白）萬元整」等
    詞（見本院94年度重上字第428號卷【下稱428號卷】㈡第97
    、102頁）；另1份契約書第6條第2項僅記載：「第六條：特
    約事項…㈡乙方以乙方名義為起造人，於本件買賣土地上領有
    台北市政府核發之（空白）字第（空白）等建築執照，有效
    期限至民國（空白）年（空白）月（空白）日，乙方同意於
    甲方付第二次款時無償轉讓甲方同時變更起造人名義給甲方
    或其指定之人，但其建築師設計費用則由甲方變更起造人名
    義後，補貼乙方新台幣（空白）萬元整」等詞（見428號卷㈡
    第92頁，均見本院卷第79至97頁）。可見余嘉男與杜瑞奎間
    就系爭買賣契約有關建築執照之轉讓、變更其起造人名義及
    補貼建築師設計費用等「特約事項」約定內容不一；再觀諸
    上訴人提出系爭買賣契約第9 條原記載：「本約簽訂後，倘
    甲方（指余嘉男）不買，願將既付款全部由乙方（指杜瑞奎
    ）無條件沒收，抵充違約金外，並即解除本約。如乙方不賣
    或不照約履行應盡義務時，亦應將已收款如數退還與甲方外
    ，另加相當於所收價款貳倍之懲罰性違約金交付甲方後，經
    甲方同意後，本約方得解除，各無異議」之約定業經刪除，
    並以手寫註明：「（本條文作廢，另附履行同意書）」（見
    原審卷㈠第21頁），核與杜瑞奎於另件提出其中1 份系爭買
    賣契約未將原第9 條內容刪除，亦無上開手寫註記文字迥異
    （見428 號卷㈡第92至93頁、本院卷第83頁），則杜瑞奎與
    余嘉男間就系爭買賣契約前述經載明為特約事項之必要之點
    及違約賠償等約定之意思表示是否合致，尚非無疑。
  ⑵據證人李明諭律師於另件證稱：「91年夏天某日，伊秘書接
    到余嘉男的電話，說要見證1 份契約，原來約定時間是下午
    3點多，但後來因杜瑞奎的時間配合問題，就改到下午5點多
    ；下午6 點伊看到杜瑞奎進來，伊就去打招呼，請他們到辦
    公室稍坐，他們拿出1份4式的契約，當時契約還是空白的，
    伊只是做見證，不負責協商，所以請他們先確認契約內容，
    事後伊會再來見證；伊準備用見證章，接下來杜瑞奎就說價
    格賣得太便宜了…不料杜瑞奎當著余嘉男的面就說：『我是被
    你們綁來的，不然我是不會這樣簽的』，當時伊聽不出是綁
    架，但因為契約簽完還如此紛擾，伊就勸余嘉男先走，隨後
    杜瑞奎就跑到門口去叫該名在沙發上等的人先走，該名人士
    隨即離開，接下來杜瑞奎說他是被綁架而來的；余嘉男似乎
    帶走1 份契約，其他契約書伊全部交給杜瑞奎，另外還有支
    票及收據等語（見301號卷㈢第162至164頁、本院卷第123至1
    25 頁），足見杜瑞奎與余嘉男於簽約後即對系爭買賣契約
    內容有所爭執，並向李明諭律師表示遭人綁架而無簽訂契約
    之意。衡以系爭買賣契約標的金額高達9 億7270萬元，余嘉
    男與杜瑞奎於另件均不爭執系爭買賣契約尚附有系爭合建契
    約、系爭履行書、系爭同意書及道路土地使用同意書（見原
    審卷㈠第83頁），相關締約內容繁雜，於簽約時定當就各項
    重要內容與相對人仔細商議謹慎為之，就契約內容均達成合
    意始簽署，豈有於簽約後，旋即對簽約內容仍有爭執之理。
    況上訴人提出之系爭同意書尚記載第3條、第4條約定（見原
    審卷㈠第131 頁），杜瑞奎於另件提出雙方簽訂之系爭同意
    書3份則均無第3、4條約定內容（見428號卷第94、99、104 
    頁、本院卷第113至117頁），在客觀上無從判斷何者始為締
    約雙方就系爭同意書最終合意之內容，益見杜瑞奎因與余嘉
    男間就系爭買賣契約必要之點並未意思表示合致，始刻意容
    任1式至少4份之系爭買賣契約前述經載明為特約事項之必要
    之點及違約賠償等約定，及屬於系爭買賣契約附件之系爭同
    意書記載顯有歧異，而不併同修訂為一致。
  ⑶53號確定判決亦認定余嘉男與杜瑞奎間就系爭買賣契約意思
    表示並未合致，因而駁回余嘉男對杜瑞奎依系爭買賣契約所
    為之請求，有該判決書可稽（見原審卷㈠第80至93頁），且
    有另件電子卷證為憑（見原審卷㈠第135 頁），堪認杜瑞奎
    與余嘉男間就系爭買賣契約經列為必要之點之意思表示並未
    達成合致，難認系爭買賣契約業已成立。是上訴人主張：系
    爭買賣契約業已成立、53號確定判決認定錯誤云云，均無足
    取。
  ⒊杜瑞奎與余嘉男除簽訂系爭買賣契約外，尚於同日簽訂系爭
    同意書、系爭履行書、系爭合建契約，業經本院認定如前。
    依上訴人提出系爭履行書前言及第2 條約定：「乙方（指杜
    瑞奎，下同）同意於買賣合約簽訂後，不得以任何理由為藉
    口拒絕履行，否則視為乙方違約。乙方同意如乙方違約，應
    相對賠償甲方（指余嘉男，下同）新台幣貳億元整作為賠償
    」、第3 條約定：「乙方同意於本約簽訂同時，與甲方簽訂
    合建契約作為乙方之履行保證，如乙方違反買賣合約，則無
    條件同意由甲方（指余嘉男）或甲方指定或轉讓之第三人，
    以合建契約條件履行，乙方不得異議」（見原審卷㈠第22頁
    ），可見系爭履行書、系爭合建契約，均為杜瑞奎與余嘉男
    間就系爭買賣契約所約定之違約條款，以確保系爭買賣契約
    之履行。據證人彭乾業於另件證稱：「伊是真正買主，請余
    嘉男與杜瑞奎協調買地；系爭買賣契約有附件，因為伊要扣
    尾款，加上伊怕杜瑞奎如果拿少數定金後再來毀約，伊才要
    求違約要另外賠償2 億元，及如果違約也要轉成合建，這些
    違約條款都寫在系爭履行書裡」等語（見本院卷第143、151
    頁）、余嘉男訴訟代理人於另件亦主張：「（系爭買賣契約
    ）後面的附件就是道路使用同意書（應係系爭履行書之誤植
    ）及合建契約，這部分是從契約，在講違約金的問題」等語
    （見本院卷第167 頁），堪認系爭合建契約、系爭履行書均
    係為擔保系爭買賣契約之履行，核其性質應屬以主契約（系
    爭買賣契約）有效存在為前提之從契約。是系爭買賣契約既
    因杜瑞奎與余嘉男間就契約必要之點意思表示不合致而不成
    立，則系爭合建契約、系爭履行書亦失所附麗，不能獨立存
    續而成立。上訴人主張：系爭合建契約、系爭履行書均已有
    效成立云云，亦無憑採。
  ⒋基上，系爭買賣契約與系爭履行書、系爭合建契約具有主從
    關係，系爭履行書、系爭合建契約均為系爭買賣契約之從契
    約，余嘉男與杜瑞奎間簽訂之主契約即系爭買賣契約既因意
    思表示不合致而不成立，則系爭履行書、系爭合建契約亦失
    所附麗而不成立。至系爭同意書是否有效成立，初無礙於本
    院對於系爭買賣契約及系爭合建契約、系爭履行書均不成立
    之認定，即無庸再予論述，附此敘明。
  ㈡上訴人與余嘉男於92年6月2日簽訂之系爭讓渡書，承擔余嘉
    男因系爭合建契約全部權利義務，應屬契約承擔性質，因系
    爭合建契約從屬於系爭買賣契約而不成立，則上訴人主張依
    系爭讓渡書、系爭合建契約請求被上訴人出具系爭土地之使
    用同意書，洵非有理：
  ⒈按契約承擔乃以承受契約當事人地位為標的之契約，亦即依
    法律行為所生之概括承受，而將由契約關係所發生之債權、
    債務及其他附隨的權利義務關係一併移轉，與債務承擔者，
    承擔人僅承擔原債務人之債務，在性質上並不相同（最高法
    院97年度台上字第1864號判決意旨參照）。
  ⒉依上訴人與余嘉男於92年6月2日簽訂系爭讓渡書約定：「立
    讓渡人（指余嘉男）於民國91年6 月18日與座落於台北市士
    林區天母三小段71、72、73、78（持分二分之一）、79、80
    、90-1地號地主杜瑞奎所簽訂之合建契約（詳如附件），同
    意讓給受讓人（指上訴人）全權自由行使其全部權利與義務
    」等詞（見原審卷㈠第25頁），已載明余嘉男將其與杜瑞奎
    間系爭合建契約「全部權利與義務」概括移轉上訴人承受，
    核其性質應屬契約承擔，上訴人主張依債權讓與法律關係，
    請求被上訴人依系爭合建契約出具系爭土地使用權同意書，
    已嫌無憑。又系爭讓渡書係約定由上訴人承受余嘉男就系爭
    合建契約當事人主體地位，而系爭讓渡書所讓與之標的即系
    爭合建契約既不成立，且與系爭履行書同為系爭買賣契約之
    從契約，因系爭買賣契約不成立而不能獨立存續，業經本院
    認定如前，姑不論杜瑞奎是否因系爭履行書第3 條約定：「
    …如乙方（指杜瑞奎）違反買賣合約，則無條件同意由甲方
    （指余嘉男）或甲方指定或轉讓之第三人，以合建契約條件
    履行，乙方不得異議」（見原審卷㈠第22頁），而事先同意
    余嘉男變更系爭合建契約主體，上訴人仍不因嗣後與余嘉男
    簽訂系爭讓渡書，而使系爭合建契約變為有效成立；杜瑞奎
    或其繼承人亦不因余嘉男將不能獨立存續之系爭合建契約權
    利義務概括移轉上訴人承受，而立於更不利之地位。則上訴
    人進而本於系爭讓渡書、系爭合建契約第1 條約定對杜瑞奎
    或其繼承人行使權利，請求被上訴人應出具系爭土地使用同
    意書，洵非有據。
  ㈢上訴人依系爭同意書第4 條約定，請求被上訴人就系爭土地
    出具使用同意書，亦無理由：
  ⒈按解釋契約，應於文義上及論理上詳為推求，以探求當事人
    立約時之真意，並通觀契約全文，斟酌訂立契約當時及過去
    之事實、交易上之習慣等其他一切證據資料，本於經驗法則
    及誠信原則，從契約之主要目的及經濟價值作全盤之觀察，
    以為其判斷之基礎，不能徒拘泥字面或截取書據中一二語，
    任意推解致失其真意（最高法院99年度台上字第1421號判決
    意旨參照）。  
  ⒉上訴人雖主張：依杜瑞奎簽訂之系爭同意書第4 條約定，系
    爭同意書視同獨立主約，杜瑞奎與余嘉男均可依系爭同意書
    請求依系爭買賣契約或系爭合建契約內容履行權利義務等語
    。惟：依上訴人提出系爭同意書第4 條約定：「甲乙雙方同
    意，如任何一方未履行，致土地買賣合約無法完成，則本書
    視同獨立主約，與系爭土地買賣合約無涉，雙方均可依本書
    請求依照原土地買賣或合建契約內容所訂履行權利及義務」
    （見原審卷㈠第131頁），杜瑞奎於另件提出系爭同意書3份
    則均無記載上開約定內容（本院卷第113至117頁）。上訴人
    未舉證其所提出系爭同意書第4 條為杜瑞奎與余嘉男間最終
    合意內容，已難認杜瑞奎與余嘉男間就系爭同意書第4 條業
    經意思表示合致；抑且系爭同意書係債之關係，僅於當事人
    間有其效力，上訴人復未證明其所提出之系爭同意書亦為系
    爭讓渡書之標的，其進而主張被上訴人應依系爭同意書第4
    條、系爭合建契約第1 條約定出具系爭土地使用同意書，亦
    嫌無憑。遑論依上訴人提出之系爭同意書第4 條係記載：「
    …如任何一方未履行，致土地買賣合約無法完成，則本書視
    同獨立主約…」，而非謂系爭買賣契約有無效、不成立或得
    撤銷之情形，仍將系爭同意書視同獨立主約，顯然余嘉男與
    杜瑞奎間締結系爭同意書之真意，應指系爭買賣約有效成立
    且無得撤銷或無效之事由為前提，如杜瑞奎與余嘉男任何一
    方未履行，而解除系爭買賣契約一部或全部，致余嘉男無法
    依系爭買賣契約取得系爭土地全部所有權，雙方仍得以系爭
    買賣契約或系爭合建契約內容作為系爭同意書之內容而為請
    求，始合當事人締結系爭同意書之主要目的，並符誠信原則
    。否則無異系爭買賣契約若一方主張有不成立、無效或得撤
    銷之事由，他方仍可依系爭同意書按系爭買賣契約或系爭合
    建契約內容行使權利，實有悖於雙方締結系爭同意書第4 條
    約定之主要目的，殊非事理之平。是上訴人執此請求被上訴
    人出具系爭土地使用同意書，亦無足取。
  ⒊上訴人既不得依系爭讓渡書、系爭合建契約、系爭同意書、
    系爭履行書之約定請求杜瑞奎或其繼承人出具系爭土地使用
    同意書，姑不論被上訴人李明聰是否因重度精神障礙而欠缺
    拋棄繼承之意思能力，均無礙於本院前揭認定。是上訴人聲
    請命被上訴人李明聰到場，確認其有無拋棄繼承能力，核無
    必要，附此敘明。
八、綜上所述，上訴人依系爭讓渡書、系爭同意書、系爭合建契
    約第1 條、債權讓與法律關係，請求被上訴人應就系爭土地
    出具申請變更建築執照及雜項執照之土地使用權同意書予上
    訴人，非屬正當，不應准許。原審為上訴人敗訴之判決，理
    由雖與本院略有不同，惟結論並無二致，仍應予維持。上訴
    論旨指摘原判決不當，求予廢棄改判，為無理由，應駁回其
    上訴。並依民事訴訟法第78條規定，為訴訟費用負擔之判決
    。
九、本件事證已臻明確，兩造其餘之攻擊或防禦方法及所用之證
    據，經本院斟酌後，認為均不足以影響本判決之結果，爰不
    逐一論列，附此敘明。丙、據上論結，本件上訴為無理由，
    爰判決如主文。
中　　華　　民　　國　 108　　年　　6 　　月　　25　　日
                    民事第八庭    
                        審判長法  官  陳邦豪
                              法  官  周美雲
                              法  官  胡宏文
正本係照原本作成。
如不服本判決，應於收受送達後20日內向本院提出上訴書狀，其
未表明上訴理由者，應於提出上訴後20日內向本院補提理由書狀
（均須按他造當事人之人數附繕本）上訴時應提出委任律師或具
有律師資格之人之委任狀；委任有律師資格者，另應附具律師資
格證書及釋明委任人與受任人有民事訴訟法第466 條之1第1項但
書或第2 項（詳附註）所定關係之釋明文書影本。如委任律師提
起上訴者，應一併繳納上訴審裁判費。
中　　華　　民　　國　 108　　年　　6 　　月　　25　　日
                              書記官  陳永訓
附註：
民事訴訟法第466條之1（第1項、第2項）：
對於第二審判決上訴，上訴人應委任律師為訴訟代理人。但上訴
人或其法定代理人具有律師資格者，不在此限。
上訴人之配偶、三親等內之血親、二親等內之姻親，或上訴人為
法人、中央或地方機關時，其所屬專任人員具有律師資格並經法
院認為適當者，亦得為第三審訴訟代理人。